【裁判字號】    90,易,142
【裁判日期】    900831
【裁判案由】    侵占
【裁判全文】
臺灣臺南地方法院刑事判決                            九十年度易字第一四二號
    公  訴  人  臺灣台南地方法院檢察署檢察官
    被      告  乙○○
右列被告因侵占案件，經檢察官提起公訴（八十九年度營偵字第一五九一號），本院
判決如左：
    主  文
乙○○無罪。
    理  由
一、公訴意旨略以：被告乙○○與告訴人甲○○係朋友關係，於民國八十五年三月間
    某日，在台北市○○○路○段一二二號「華泰商業銀行和平分行」（原為台北市
    第二信用合作社和平分社）內，甲○○將因標會所取得之現金新台幣（下同）五
    十二萬元交予乙○○保管，乙○○並當場簽具保管條一紙交予甲○○收執，至同
    年八月間，甲○○因需款使用，欲向乙○○取回前揭款項，乙○○已不知去向，
    後經追查，乙○○則表示該筆款項以花用殆盡，因認被告乙○○涉犯刑法第三百
    三十五條第一項之侵占罪嫌。
二、按犯罪事實應依證據認定之，無證據不得推定其犯罪事實，又不能證明被告犯罪
    者，應諭知無罪之判決，刑事訴訟法第一百五十四條、第三百零一條第一項分別
    定有明文。又刑事訴訟法上所謂認定犯罪事實之證據，係指足以認定被告確有犯
    罪行為之積極證據而言，該項證據自須適合於被告犯罪事實之認定，始得採為斷
    罪資料；認定犯罪事實所憑之證據，無論係直接證據或間接證據，其為訴訟上之
    證明，須於通常一般之人均不致有所懷疑，而得確信其為真實之程度者，始得據
    為有罪之認定，倘其證明尚未達到此一程度，而有合理之懷疑存在，復無其他調
    查途徑可尋，法院即應為無罪之判決；再告訴人之告訴，係以使被告受刑事追訴
    為目的，是其陳述是否與事實相符，仍應調查其他證據以資審認，最高法院二十
    九年上字第三一０五號、七十六年台上字第四九八六號、五十二年臺上字第一三
    ００號分別著有判例可資參照。又按刑法第三百三十五條之侵占罪，係以意圖為
    自己或第三人不法之所有，而侵占自己「持有他人之物」為要件，被告如未持有
    他人之物，即難遽以該罪相繩。
三、本件公訴人認被告乙○○涉有右揭侵占犯行，係以右揭犯罪事實業據告訴人指訴
    歷歷，核與證人丙○○證述情節相符，又該保管條縱係「保管條」三字遭摺起遮
    住，自內文亦有「代替」、「保管現金」等字樣，被告於其中簽名，難謂其不知
    所書寫者為何物，認被告所辯顯係卸責之詞，不足採信等情，資為論據。然訊據
    被告固坦承於前揭時、地簽立保管條之事實，惟堅詞否認有何侵占犯行，並辯稱
    ：當時簽立保管條時僅伊與告訴人在場，並無丙○○之人，且八十五年三月十九
    日並未替告訴人保管五十二萬元，伊之所以簽立該紙保管條係因之前伊以自己簽
    發之支票及客票向告訴人週轉，嗣因支票屆期無法清償，告訴人始請伊簽立保管
    條，伊當時並未看保管條之內容，再者，伊簽立該紙保管條之前已有多張支票跳
    票，告訴人實無可能再將五十二萬元交由伊保管等語。
四、經查：
（一）告訴人甲○○與被告乙○○自七十九年間起即有金錢之借貸關係，被告曾跳過
      票，惟會以現金將支票換回等情，業據告訴人供承在卷（見本院九十年七月十
      三日訊問筆錄），核與被告自承自七十九年間起陸續向告訴人借款，其間多次
      跳票等情大致相符，可知，被告先前以支票向告訴人週轉資金之債信，已然不
      佳，合先敘明。又於八十五年三月十九日被告簽立該紙保管條之前六日及後七
      日，即同年三月十三日及三月二十六日，被告用以向告訴人週轉之二紙支票（
      票號分別為四三０八八七、四三二二五七號，帳號均為一五二二─二號，戶名
      均為被告乙○○，發票日分別為八十五年三月十三日及同年三月二十六日，面
      額分別為四萬三千元及四萬五千元）即均因存款不足而退遭票，而該二紙支票
      係即由告訴人提示兌現，復為告訴人所是認，並有退票理由單影本二紙，及華
      泰商業銀行九十年四月六日（九０）華泰總和字第九００九四０號函在卷可稽
      。益證被告以支票向告訴人週轉資金之債信不佳，甚且於八十五年三月十九日
      被告簽立該紙保管條之前六日，被告持以向告訴人週轉之支票即已因存款不足
      而遭退票，而該紙支票確係告訴人親自提示兌現，衡諸常情告訴人實無於八十
      五年三月十九日在無任何擔保用以其債權之情況下，再將五十二萬元之會款，
      交由六日前甚且連四萬三千元已無資力清償之被告，準此，告訴人陳稱其確於
      八十五年三月十九日將五十二萬元之會款，交予被告保管乙情，顯不可採。
（二）另公訴人亦據證人即告訴人供陳於八十五年三月十九日將會款交予告訴人之楊
      淑華，於八十九年八月二十一日偵訊時證述八十五年三月十九日其將五十二萬
      元之會款交予告訴人後，由告訴人將該筆款項轉交予被告等情，而資為認定被
      告涉有侵占犯行之論據，然查：
      (1)證人楊淑華於九十年七月十三日本院調查時到庭證稱：「（當天乙○○有無
      在場？）交會錢給甲○○的時間已經不記得了，那天乙○○有無在場我也不記
      得了。」、「（為何在台北地檢署陳述甲○○有將會款交給乙○○？）我當時
      是說不清楚甲○○是否有將會款交給乙○○，我只見過乙○○幾次面而已，至
      於他們之間的借貸關係我也不清楚，我不知道為何筆錄如此記載。」等語（見
      本院九十年七月十三日訊問筆錄），而此情為當日開庭在場之告訴人所是認，
      另參以自八十五年三月十九日交付會款之時，迄八十九年八月二十一日證人楊
      淑華在偵查中為前開供述之日，間隔已有近四年六月之久，證人楊淑華在無其
      他特別情事足以對該日有特殊記憶之情況下，又參諸證人楊淑華復自承僅見過
      被告幾次面而已等情，堪認證人楊淑華所為之證述，以在本院九十年七月十三
      日所為之供述為可採。準此，縱告訴人確有參加證人楊淑華召集之互助會，惟
      證人楊淑華無法確認於八十五年三月十九日確曾將五十二萬元之會款，在台北
      市○○○路○段一二二號「華泰商業銀行和平分行」交予告訴人，嗣由告訴人
      將該筆款項轉交被告保管，已甚顯然。(2)況證人楊淑華並無法提供告訴人參加
      其互助會之相關事證，告訴人經本院命其提出參加證人楊淑華互助會之會單等
      證物，有本院九十年六月二十一日南院鵬刑來九０易一四二號函稿在卷可憑，
      然告訴人迄今亦未能提出相關事證以供本院審酌，是告訴人是否確曾參加證人
      楊淑華召集之互助會，亦非無疑，從而告訴人指訴人伊確於八十五年三月十九
      日在台北市○○○路○段一二二號「華泰商業銀行和平分行」收受證人楊淑華
      交付予伊之會款五十二萬元後，轉交被告保管乙情，亦生疑義。
（三）末查，告訴人於案發當時擔任台北市第二信用合作社和平分社襄理，與其妻結
      婚有十幾年之久，每月須給付會款二萬元，其薪資每月為十一萬元左右，其與
      告是十幾年的好朋友，為免其妻知悉該筆款項，始請被告暫為保管等情，業據
      其供承在卷（見本院九十年二月一日、九十年七月十三日訊問筆錄）。是則，
      以告訴人當時擔任信用合作社襄理一職觀之，其為避免其妻知悉該筆款項大可
      另行開立帳戶將該筆款項存入即可，不但方便又無風險，實無將之交由是時已
      經跳票債信不良之被告保管之理；又告訴人既自承與被告係十幾年的好朋友，
      在八十五年三月十三日被告跳票後，仍願將其辛苦私藏之會款五十二萬元交予
      被告保管，實無再令被告書立保管條之理，然告訴人仍令被告書立保管條，再
      者告訴人更於八十五年八月底，不見被告還款，即於同年九月三十日具狀向台
      灣台北地方法院檢察署申告被告涉有刑法背信、侵占罪嫌，有告訴人具狀之刑
      事告訴狀一紙附於台灣台北地方法院八十八年度偵字第二二二九二號卷可按，
      實無告訴人所言其與被告有十幾年好朋友之交情可言，均足以彰顯並無告訴人
      所謂的交付五十二萬元會款予被告一情；另告訴人與其妻結婚達十幾年之久，
      其妻對告訴人之薪資財務狀況理應知悉甚詳，且告訴人每月尚須給付二萬元之
      會款，而告訴人為信用合作社之襄理，每月收入固定可期，其妻焉會不知其財
      務況狀，準此，告訴人供稱為避免其妻知悉該筆會款，而請被告代為保管一情
      ，實不可採。凡此，再再彰顯告訴人供述有違常理之處，自不得以其有違常情
      之指訴，遽為認定被告諭罪科刑之依據。
五、綜合右開所查事證，足知，本件實係告訴人為達其追索被告跳票債款之目的，捨
  簽立借據之方式，而改採簽立保管條之變像手段用以擔保其債權，至為明灼。被
    告乙○○縱於前揭時、地有書立上開保管條之行為，惟並無證據可資認定被告有
    收受告訴人所交付之五十二萬元會款之實，其自無所謂「持有他人之物」可言，
    其前開所為顯與刑法第三百三十五條第一項侵占罪之構成要件有間，自不成立該
    罪。而本件於被告乙○○是否涉有右揭犯行，顯然存在合理之懷疑。此外，復查
    無其他積極證據足資證明被告有前開犯行，揆諸前開說明，既不能證明被告犯罪
    ，自應為被告無罪之諭知，爰判決如主文。
據上論斷，應依刑事訴訟法第三百零一條第一項，判決如主文。
中      華      民      國      九十    年      八      月    三十一    日
                                        臺灣臺南地方法院刑事第三庭
                                            審判長法  官
                                                  法  官
                                                  法  官
右正本證明與原本無異
如不服本判決應於送達後十日內向本院提出上訴狀
                                                  書記官
中      華      民國      九十    年      八      月    三十一    日


司法院資訊處製作；財團法人民間司法改革基金會備份。
